【裁判字號】    89,上易,1085
【裁判日期】    890613
【裁判案由】    詐欺
【裁判全文】
臺灣高等法院刑事判決                          八十九年度上易字第一八五號
    上  訴  人
    即 自 訴人  甲○○
    代  理  人  乙○○
    被      告  丁  ○
右上訴人，因自訴被告詐欺案件，不服臺灣板橋地方法院八十八年度自字第三七三號
，中華民國八十八年十二月二十八日第一審判決，提起上訴，本院判決如左：
    主  文
上訴駁回。
    理  由
一、自訴意旨略以：被告丁○原向案外人興泰山建設股份有限公司（以下簡稱興泰山
    公司）承攬位於臺北縣泰山鄉○○路○段美福堡工地新建房屋工程，民國八十七
    年四月間，被告將其中水泥粉刷等相關工程，轉包給自訴人甲○○承作，自訴人
    將應做之工作全部完成後，被告簽發第一商業銀行泰山分行帳號0000000
    0－0支票二張；即票號ＰＡ0000000，面額新臺幣（下同）一百萬元，
    發票日八十八年一月二十日，票號ＰＡ0000000，發票日八十八年一月三
    十日，面額一百五十萬元。惟被告屆期無法存款備領，而要求換票，乃交付發票
    日為八十八年五月十五日之同銀行支票三紙，票號分別為ＰＡ0000000、
    ＰＡ0000000及ＰＡ0000000號，金額各為九十萬元、八十萬元及
    八十萬元。然屆期期亦全部退票，而被告已從興泰山公司領得五千萬元工程款，
    卻意圖不法利益，將應發放與自訴人小額工程款二百五十萬元詐賴不付，因認被
    告涉有刑法第三百三十九條詐欺罪嫌。
二、按犯罪事實應依證據認定之，無證據不得推定其犯罪事實，刑事訴訟法第一百五
    十四條定有明文；次按認定犯罪事實，須依證據，而所謂證據，係指合法之積極
    證據就犯罪事實能為具體之證明者而言；又認定不利於被告之事實，須依積極證
    據，苟積極證據不足為不利於被告事實之認定時，即應為有利於被告之認定，更
    不必有何有利之證據，最高法院三十年上字第八一六號著有判例。又所謂「積極
    證據足以為不利被告事實之認定」，係指據為訴訟上證明之全盤證據資料，在客
    觀上已達於通常一般之人均不致於有所懷疑，而得確信被告確曾犯罪之程度，若
    未達到此一程度，而有合理懷疑之存在時，即無從為有罪之確信，此觀同院七十
    六年度台上字第四八九六號判例意旨自明。再刑法第三百三十九條第一項詐欺取
    財罪之成立，須以意圖為自己或第三人不法之所有，而以詐術使人將本人或第三
    人之物交付為其成立要件。又所謂以詐術使人交付，必須被詐欺人因其詐術而陷
    於錯誤，若其所用方法，不能認為詐術，亦不致使人陷於錯誤，即不構成該罪。
    最高法院四十六年台上字第二六０號判例可資參照；而同條第二項詐欺得利罪，
    祗須一方施用詐術，取得財產上不法之利益而已足，並非必須對方將所有物交付
    為成立要件。所謂「財產上不法之利益」，即以不法手段取得之利益，不問其為
    有形與無形，均包括在內，例如取得債權或免除債務之類。
三、訊據被告丁○堅決否認有何詐欺犯行，辯稱：自訴人因興泰山公司原所開二張票
    未處理，才要伊以金額較小之票換給他，伊已付給自訴人一千餘萬元之工程款，
    現欠自訴人工程款二百五十萬元無法按時給付，係因興泰山公司尾款五千萬元尚
    未付給伊，工程有瑕疵，興泰山公司扣工程款一千一百八十餘萬元，此瑕疵部分
    要由小包公司負責，係自訴人不願分擔損失，伊沒有詐欺等語。經查：被告丁○
    上開所辯，業據證人即興泰山公司負責人丙○○於原審調查時結證稱：「‧‧‧
    總工程尾款五千二百萬元，其中二千三百萬元是以換房子的方式解決，二千九百
    萬元開票，但尚未兌現」（見原審八十八年十一月二十六日訊問筆錄）。是被告
    所辯興泰山公司尾款尚未給付一節，堪以採信。再者自訴人向被告承攬水泥粉刷
    部分之工程，被告並無對自訴人施用詐術，自訴人承作工程，亦非被告使之陷於
    錯誤而交付財物。被告雖未給付自訴人工程款中之二百五十萬元，惟係因工程有
    瑕疵，興泰山公司扣工程尾款，被告尚未領得工程尾款所致，被告顯無刑法第三
    百三十九條第一項所定詐欺取財之情形。又自訴人已將被告所交付之支票，分別
    轉讓與許信義、周昭伶，並因提示不獲兌現，業向臺灣板橋地方法院三重簡易庭
    起訴請求被告給付票款，獲得勝訴判決，有該庭八十九年度重簡字第三四九號民
    事簡易判決影本附卷可稽。被告對於上開債務亦無法因之免除，自無得利之可言
    ，亦無刑法第三百三十九條第二項所定詐欺得利之情形。上開爭執乃屬民事債務
    糾紛，尚難論以詐欺罪。
四、自訴人提起上訴雖指稱被告於八十七年八月二十五日給付工程款時，交付以興泰
    山公司為發票人，臺灣土地銀行松山分行為付款人，票號ＣＹ0000000，
    面額一百萬元，發票日八十八年一月十七日，票號ＱＡ0000000，面額一
    百五十萬元，發票日八十八年一月二十八日之支票二張，被告在交付上開支票後
    十日左右，竟向自訴人誑稱公司已付不出款項，伊願以個人支票換回上開二張支
    票，自訴人不知有詐，遂同意被告簽發前揭第一商業銀行泰山分行帳號0000
    0000－0支票二張；即票號ＰＡ0000000，面額一百萬元，發票日八
    十八年一月二十日，票號ＰＡ0000000，發票日八十八年一月三十日，面
    額一百五十萬元。惟被告換回之興泰山公司為發票人之支票如期兌現，被告所簽
    發之支票竟未兌現，被告有詐欺之犯行云云。自訴人指訴被告施用詐術，惟被告
    否認之，並辯稱；自訴人要跟伊換票，伊沒有騙自訴人等語。查自訴人所稱換票
    之事實，在被告之帳冊上業已載明，有該部分帳冊本在卷可證，雖屬實情。惟經
    本院向臺灣土地銀行松山分行函詢自訴人所述被告換回之興泰山公司為發票人之
    二張支票之提示情形，據復：該公司開立之票號ＣＹ0000000，票面金額
    一百萬元支票，於八十八年一月十八日由宏賓營造股份有限公司提示，另票號Ｑ
    Ａ0000000，票面金額一百五十萬元支票，迄至目前為止在該行無提示紀
    錄，有該行八十九年五月八日松存字第八九００一七一號函在卷可稽。自訴人指
    稱二張均有兌現與事實已有不符。況據證人即興泰山公司負責人丙○○於原審調
    查時證稱：「‧‧‧總工程尾款五千二百萬元，其中二千三百萬元是以換房子的
    方式解決，二千九百萬元開票，但尚未兌現」（見原審八十八年十一月二十六日
    訊問筆錄），其於本院八十九年五月十日調查時雖證稱：自訴人應該喜歡該公司
    之支票，公司有資產云云。惟查興泰山公司積欠承包商工程款，已無法支付，足
    見該公司債信不良，該公司所簽發之支票顯有不能兌現之虞。則證人丙○○於本
    院所述，自難採信。經查被告於第一商業銀行泰山分行之00000000－0
    號帳戶，於八十八年六月十一日始由該行通知列為拒絕往來戶，有該行八十八年
    十月十三日一泰字第一三八號函在卷可稽，則於換票之時，其與銀行住來尚屬正
    常，亦難認被告當時係以明知為不能兌現之支票，去換取該二張興泰山公司之支
    票。依上開情形而觀，尚乏證據證明被告確有施用詐術，以其個人名義之支票而
    換取該二張興泰山公司之支票。此外，復查無其他積極事證足資證明被告有自訴
    詐欺之犯行，尚不能證明被告犯罪。
五、原審審理結果，以不能證明被告犯罪，而為被告無罪之判決。經核並無不合。自
    訴人上訴意旨仍執前詞指摘原判決不當，為無理由，應予駁回其上訴。
據上論斷，應依刑事訴訟法第三百六十八條，判決如主文。
中    華    民    國    八十九    年        六        月      十三      日
                            台灣高等法院刑事第三庭
                                審判長法  官  張  連  財
                                      法  官  張  傳  栗
                                      法  官  李  英  勇
右正本證明與原本無異。
不得上訴。
                                      書記官  倪  淑  芳
中    華    民    國    八十九    年        六        月      十四     日


司法院資訊處製作；財團法人民間司法改革基金會備份。
